【裁判字號】    92,聲判,26
【裁判日期】    920929
【裁判案由】    聲請交付審判
【裁判全文】
臺灣屏東地方法院刑事裁定                          九十二年度聲判字第二六號
    聲  請  人  嘉南拉鏈股份有限公司  設臺南縣安定鄉管寮村一三之一號
    法定代理人  黃嘉彬
    聲請代理人  戴國石
                蔡吉記
    被      告  甲○○
右列聲請人因告訴被告涉嫌偽造文書案件，不服臺灣高等法院高雄分院檢察署檢察長
駁回再議之處分（九十二年度上聲議字第八四六號），聲請交付審判，本院裁定如左
：
    主  文
聲請駁回。
    理  由
一、本件聲請人臺南拉鏈股份有限公司因不服其前於民國八十九年十一月二十三日，
    以被告甲○○涉犯偽造文書罪嫌，向臺灣臺南地方法院檢察署檢察官提出告訴，
    經該署檢察官以八十九年度偵字第一三０七七號分案偵查後，以無管轄權為由，
    呈請臺灣高等法院檢察署檢察長令轉臺灣屏東地方法院檢察署，經臺灣屏東地方
    法院檢察署檢察官偵查後，認為被告甲○○犯罪嫌疑不足，以九十年度偵字第四
    三三五號不起訴處分，嗣經聲請人以告訴人身分聲請再議，臺灣高等法院高雄分
    院檢察署檢察長以九十一年度上聲議字第一二號發回續行偵查，又經臺灣屏東地
    方法院檢察署檢察官以九十一年度偵續字第二六號不起訴處分，雖聲請人再以告
    訴人身分聲請再議，仍由臺灣高等法院高雄分院檢察署檢察長駁回再議等情，提
    出本件聲請如附件聲請狀。
二、聲請人嘉南拉鏈股份有限公司原告訴意旨略以：聲請人即告訴人嘉南拉鏈股份有
    限公司與被告甲○○曾合資經營東莞嘉南拉鏈股份有限公司，於合作期間，凡於
    臺灣接單付款，均以告訴人嘉南拉鏈股份有限公司名義為之，以方便客戶下單及
    付款。嗣雙方於八十八年二月七日協議終止合作關係，告訴人退出東莞嘉南拉鏈
    股份有限公司之經營，此後被告甲○○在臺灣自不能再以告訴人嘉南拉鏈股份有
    限公司之名義從事營業行為。惟告訴人於退夥後發現，被告甲○○以偽造文書之
    概括犯意，連續以告訴人之名義，對外接單、訂貨，甚至偽造告訴人之印章、印
    文，冒領告訴人客戶寄交予告訴人之支票，其行為已足生損害於告訴人，因認被
    告甲○○涉有刑法第二百十六條行使第二百十條偽造文書之罪嫌云云。
三、臺灣屏東地方法院檢察署檢察官九十年度偵字第四三三五號不起訴處分意旨略以
    ：
  (一)本件訊之被告甲○○固不否認曾與告訴人之法定代理人黃嘉彬在中國大陸合夥經
    營東莞嘉南拉鏈股份有限公司及嗣後黃嘉彬退夥等事實，惟堅決否認有何偽造文
    書之犯行，略辯稱：「告訴人所指訴之事項，均是客戶在不知二人已拆夥之情形
    下所產生之誤會」等語。本件告訴人指訴被告涉嫌偽造文書犯行，無非以：(1)被
    告偽造告訴人嘉南拉鏈股份有限公司之印章、印文，盜領告訴人客戶「金文發塑
    膠實業有限公司」原本應交予告訴人之支票一紙（面額新臺幣六萬四千六百元、
    付款人臺灣中小企業銀行臺南分行、票載發票日八十九年一月三十一日、帳號二
    ○九八○）；(2)被告之客戶良憲企業股份有限公司（下稱良憲公司）持書有告訴
    人名義之請款單，向告訴人請領貨款；(3)被告客戶國銘實業有限公司（下稱國銘
    公司）給付貨款支票予告訴人；(4)被告曾盜領告訴人客戶宋文景欲支付予告訴人
    之支票票款（票號ＱＣ0000000、付款人：臺北國際商業銀行和平分行、
    票載發票日：八十九年八月十五日、面額新臺幣二十二萬三千零九十三元）云云
    為據。然查：
    1.告訴人指訴前揭(1)部分，經查並無盜領情事，而係被告客戶「金文發塑膠實業
      有限公司」誤繕支票抬頭，經被告將支票退還後，由前揭公司將支票抬頭刪正
      ，再交予被告領取等事實，業據證人即前開公司負責人宋文景證述綦詳，並有
      右記支票影本一紙附卷可稽，是告訴人以此為據，顯屬誤會。
    2.告訴人指訴上開(2)、(3)部分，經查亦無偽造文書之情形，而係曾與被告及告訴
      人二造均有生意往來之客戶即良憲公司、國銘公司，誤在請款單及支票上書立
      告訴人公司名稱致生誤會等事實，亦據證人即良憲公司負責人姚良智到庭證述
      明確，復有國銘公司負責人翁東基出具之聲明書一紙附卷可稽，是被告以此部
      分指摘，亦無理由。
    3.另告訴人所指訴前開(4)部分，經本署依職權調取該支票影本後，發現該支票並
      非宋文景所簽發或經手之客票，而背書部分則是蓋有告訴人及其法定代理人黃
      嘉彬之大、小章印文各一枚，顯見係告訴人自己提領，是告訴人以此攻擊，顯
      無理由。
  (二)至於告訴人雖請求調查證人「聚亞公司」、「翔佑公司」、「亞訊公司」及「景
    德公司」與被告間，自八十六年起迄今之票據往來紀錄，惟查，上開事項有何犯
    罪嫌疑？並未見告訴人提供或敘明以供稽查，而本署如就此種請求調查證據之方
    式率行調取資料，則國家刑事偵查權力無異將成為有心人私行報復或執意濫訴之
    工具，是經核並無必要。
四、臺灣高等法院高雄分院檢察署檢察長九十一年度上聲議字第一二號發回再議處分
    意旨略以：
    原檢察官偵查結果以被告之罪嫌不足，為不起訴處分（即前開九十年度偵字第四
    三三五號），固非無見。惟查：
  (一)聲請人指被告偽刻其公司之大、小章各一枚使用，被告辯稱小橡皮章係聲請人公
    司之會計曾純小姐交給的，現已找不到，可能是我們的會計認為不是我們公司的
    東西，把它丟了等語，並提出移交時之公司印鑑章（見南檢偵查卷頁背面及屏
    檢偵查卷頁）。是即應傳訊上述各該公司會計小姐查明事實詳情如何，以判斷
    是否被告偽刻其公司之大、小章各一枚使用或僅係終止合夥關係移交不清。聲請
    人又指被告於南檢偵查時有承認偽刻其公司之大、小章各一枚，請求調閱錄音帶
    等，惟被告於偵查筆錄並無此供述，是此部分應請調取錄音帶勘驗後作成勘驗筆
    錄供參酌。
  (二)聲請人指被告偽造聲請人之印章、印文，蓋用於支票背面冒領聲請人客戶寄予聲
    請人之支票，涉有侵占罪嫌，並請求調查聚亞、翔佑、亞訊及景德公司開予被告
    之支票往來紀錄等。侵占與偽造文書兩罪既有牽連關係，即應向雙方當事人及上
    開公司等查明支票往來紀錄，及被告有無冒領客戶給付聲請人之票款情事，被告
    是否於聲請人查詢後均有將款項返還客戶等以論斷有否侵占或僅係客戶因不知被
    告與聲請人已終止合作經營關係，仍照原來之合作經營關係而交易。
五、臺灣屏東地方法院檢察署檢察官九十一年度偵續字第二六號不起訴處分意旨略以
    ：
  (一)告訴人先前指述：(1)被告盜領告訴人客戶金文發塑膠實業有限公司（下稱金文發
    公司）原應交予告訴人之票號ＡＰ0000000，面額六萬四千六百元支票、
    (2)被告之客戶良憲企業股份有限公司持書有告訴人名義之請款單，向告訴人請領
    貨款、(3)被告客戶國銘實業有限公司給付貨款支票予告訴人及(4)被告曾盜領告訴
    人客戶宋文景欲支付予告訴人之票號ＱＣ0000000，面額新臺幣二十二萬
    三千零九十三元支票票款部分，業經本署前次偵查程序調查綦詳，並於九十年度
    偵字第四三三五號不起訴處分書中敘明其認告訴人前開指述無據之理由，再議發
    回意旨對此部分亦未有疑義，爰援引前處分書理由而不再贅述。
  (二)告訴人指述被告曾於臺灣臺南地方法院檢察署九十年二月十六日偵查時承認其偽
    刻嘉南拉鏈股份有限公司之大小章各一枚部分：經本署檢察官勘驗當日偵訊錄音
    帶，檢察官及被告之對答譯文如下：「（問）：對黃嘉彬方才所提宋文景之支票
    （指前開票號ＡＰ0000000，票面金額六萬四千六百元之支票）有無意見
    ？（答）：這張支票我可以解釋，當時我的財務董事是方醫益先生，我們所有的
    帳號都在他那邊，是否會計（指林惠華）有給他刻印章領這張支票，我並不知道
    ，不過我要特別強調，嘉南股份有限公司不是沒有印章交過去我們那邊。（問）
    ：你說這張支票確實是你公司會計刻嘉南？（答）：不是刻，是那當時他（指黃
    嘉彬）做董事長時，交給我時就有把這些印章交給我，那時就是東莞嘉南公司。
    （問）：方才你不是說印章是你會計人員刻嘉南？（答）：沒，沒有刻，我是說
    我這些錢我們有財務董事方醫益做為戶頭，我們沒有用嘉南拉鏈股份有限公司開
    帳號。（問）：你公司留有嘉南拉鏈股份有限公司印章？（答）：那是一些橡皮
    圖章、會計章，以前移交出來清冊沒有寫，但這個章我有見過。」，有本署九十
    一年十月三日勘驗筆錄在卷可稽，由上開譯文可知被告之應答內容並無告訴人所
    指被告承認偽刻嘉南拉鏈股份有限公司之橡皮章乙情。
  (三)又告訴人指述其於八十六年九月二十六日與被告辦理移交時，並未移交刻有「嘉
    南拉鏈股份有限公司」字樣之橡皮圖章予被告，惟被告於八十七年間收受金文發
    公司所開立票載到期日八十七年十月三十一日，票號ＡＰ0000000號，票
    面金額四萬三千九百八十元支票時，竟於支票背面蓋用刻有「嘉南拉鏈股份有限
    公司」之橡皮章加以背書，涉有偽造文書部分：
    1.訊據被告辯稱：我在八十六年九月二十五日下午辦理移交時，要求曾純（註：
      移交前擔任東莞嘉南拉鏈股份有限公司及嘉南拉鏈股份有限公司兩家公司會計
      ）將那些印章與帳冊、傳票交給我與蔡德安，我再交給會計林惠華請她清點，
      我與黃嘉彬拆夥後，應收貨款均透過方醫益帳戶，前開支票是因為宋文景在抬
      頭誤書「嘉南拉鏈股份有限公司」，（我們）請他更正，但宋文景只有將「禁
      止背書轉讓」劃掉，沒有改抬頭，況且交接後黃嘉彬還是東莞嘉南拉鏈股份有
      限公司的常務監事，公司的帳冊每三個月會給常務監事看過，所以他應該知道
      此事等語。被告前揭辯解核與證人即曾任東莞嘉南拉鏈股份有限公司監察人蔡
      德安到庭證稱：當時移交時有移交清冊及一方形盒子，內有零散之會計章很多
      ，但會計章沒有造冊，是曾純在辦公室當場交給我，我再交給甲○○，我隔天
      到東港辦事處甲○○將印章交給會計林惠華時有看到那枚印章，印章有用過的
      痕跡，材質是木質貼有橡膠皮，並不是新刻的，由林惠華保管使用等語及證人
      即移交後曾任東莞嘉南拉鏈股份有限公司會計林惠華到庭證稱：我是甲○○擔
      任東莞嘉南拉鏈股份有限公司董事長時才擔任會計，我在八十六年九月二十六
      日他們辦理移交後有收到那顆「嘉南拉鏈股份有限公司」印章，是黃嘉彬移交
      時交接過來，甲○○再將印章交給我，我就有看到那顆印章，印章已有使用過
      痕跡，金文發所開立前開支票是我入帳的，因支票背面「00000－000
      000」字是我寫的，帳戶是方醫益先生所有，當時我將前開支票退還到金文
      發公司請宋文景將「禁止背書轉讓」劃掉，因為黃嘉彬任東莞嘉南拉鏈公司董
      事長時，東莞嘉南拉鏈股份有限公司在臺灣所收貨款均透過黃嘉彬的嘉南拉鏈
      股份有限公司代收，所以我就蓋那顆「嘉南拉鏈股份有限公司」章再過戶到方
      醫益帳戶等語相符，並有前開支票正反面影本二份在卷可稽。
    2.至另證人曾純雖於九十二年二月十一日證稱：被告曾在一、二年前打電話向我
      表示該橡皮印章是他自刻的等語；惟其又於同年三月十一日證稱：被告確有說
      印章是他那邊刻的，但不是指被告個人刻的，是指他公司刻的等語，其就被告
      之說詞前後顯有出入，尚不能驟予採信。再者，告訴人法定代理人黃嘉彬及證
      人曾純均分別自承移交當時有一方形盒子，內有會計章，數目不只一個，會計
      章並沒有造冊等語在卷（見九十二年二月十一日偵訊筆錄）。衡以一般公司行
      號多備有數目不一之會計章乙情，苟兩造移交時無確實造冊為據，僅憑記憶自
      會產生某某印章是否曾經移交之爭執；且若嘉南拉鏈股份有限公司無移交該橡
      皮章予東莞嘉南拉鏈公司使用，則在被告退回前開支票予金文發公司刪除「禁
      止背書轉讓」之記載同時，大可要求一併刪除嘉南拉鏈股份有限公司之抬頭，
      似無偽刻嘉南拉鏈股份有限公司橡皮章之必要，故尚難僅憑黃嘉彬及曾純前開
      指（證）述即認定被告涉有偽造文書犯行。
  (四)又告訴人認被告可能蓋用所刻印章於客戶支票背面以求兌現，請求調查「聚亞公
    司」、「翔佑公司」、「亞訊公司」及「景德公司」所開予被告支票往來記錄部
    分：經本署函詢前開四家公司結果，亞訊公司拒絕回覆；聚亞公司函稱該公司與
    東莞嘉南拉鏈股份有限公司無業務上往來，無法提供支票往來記錄在卷；翔佑公
    司及景德公司（註：景德公司乃宋文景在大陸之工廠，其與被告支票往來均透過
    金文發公司，業經本署前次偵查程序調查已明）則均答覆其二家公司向東莞嘉南
    拉鏈公司交易之貨款支票都以方醫益先生抬頭開立之支票，並附上支票影本十張
    在卷可稽，均查無告訴人所指述之犯行。
  (五)綜上述，本件緣係告訴人及被告兩造當初合作時，凡大陸之東莞嘉南拉鏈股份有
    限公司於臺灣接單收款，向來均以告訴人嘉南拉鏈股份有限公司名義為之，以方
    便客戶下單及付款，迨兩公司結束合作後，因兩家公司名稱幾近雷同，致往來之
    客戶及新任東莞嘉南拉鏈公司工作之會計林惠華一時未熟稔兩家公司之差異及交
    易程序所致，尚難認定被告有偽造文書之故意。至於告訴人認被告偽造告訴人公
    司橡皮章，蓋用於支票背面用以提示支票或作其他交易用途，客觀上會造成交易
    對象誤認係與告訴人交易，若在交易過程中有類似將支票提回請求客戶更改塗銷
    記名禁止背書之記載或為其他交易資料上之變更，均足損害告訴人交易信用，不
    能謂無損害云云，惟被告並無偽造文書之犯行及故意已如前述；況偽造文書罪所
    謂足以生損害於公眾或他人，固不以實已發生損害為必要，然亦須有足以生損害
    之虞者，始足當之，若其僅具偽造、變造之形式，而實質上並不足以生損害之虞
    者，尚難構成偽造、變造私文書罪（最高法院臺上字第二四五七號裁判參照）；
    學者亦認為所謂偽造，不僅作成名義人需出於虛捏或假冒，即文書的內容亦必出
    於偽構，若內容與真實一致，縱有冒名情事，亦不足以生損害於公眾或他人（見
    甘添貴，刑法各論上冊，第三二三頁）。本件告訴人前揭質疑被告涉及偽造告訴
    人之印章、印文，冒領告訴人客戶寄交予告訴人之支票部分，經查證結果，均確
    屬被告及其客戶間之支票往來，內容與真實一致，並無冒領告訴人應得票款之情
    事已如前述，參照前開實務及學說意旨，尚難認定有損害被告之情形。
六、臺灣高等法院高雄分院九十二年度上聲議字第八四六號駁回再議處分意旨略以：
  (一)聲請再議意旨以證人蔡德安、林惠華之證詞附合有利被告，不足採信，而證人曾
    純在場監交，其證詞可採，被告離結束合夥已三年餘，以聲請人名義對外交易，
    交易縱屬實在，亦非無損害聲請人之虞，被告無使用聲請人之橡皮章之權，縱移
    交失誤交予被告，亦應返還，不得據以使用，且被告就結束合夥後收受兩張客戶
    支票之處理方式不同，前則蓋橡皮章取款，後則寄回客戶刪除記名後才提示，足
    認知係使用橡皮章取款非法，且本件因犯罪地多在臺南縣，應由臺南地檢署辦理
    ，指摘原處分為不當等。
  (二)按證據之證明力，由法院本於確信自由判斷，刑事訴訟法第一百五十五條第一項
    前段定有明文，證人蔡德安、林惠華之證詞如何有利被告，足以採信，而證人曾
    純之證詞如何不足採證為被告之犯行，原檢察官處分理由中已論斷敘明，並無違
    背經驗法則及論理法則之情形，且原檢察官於九十一年十月三日勘驗譯文內容亦
    無被告承認偽刻橡皮章之事，此有勘驗筆錄可參，再原檢察官處分理由引用前揭
    實務上見解及學者見解以被告以聲請人名義對外交易，交易內容與真實一致，實
    質上無損害聲請人之虞及無冒領票款之情事，認無偽造文書之故意及犯行亦無不
    合，另被告就收受兩張客戶支票之處理方式不同，前者蓋橡皮章取款，後者寄回
    客戶刪除另記名後才提示，更足認被告無偽造文書之故意而為更改方式，又本件
    係由臺南地檢署檢察官以被告住所地及犯罪地均在屏東縣為由，簽請臺灣高等法
    院檢察署核准移轉原署偵辦，亦有各該署簽、令在原署卷可稽，原署自有管轄權
    ，故原檢察官以被告之罪嫌不足，為不起訴之處分，並無不當，聲請再議為無理
    由。
七、按告訴人之告訴，係以使被告受刑事訴追為目的，是其陳述是否與事實相符，仍
    應調查其他證據以資審認，最高法院五十二年臺上字第一三００號，著有判例。
    次按，告訴人不服上級法院檢察署檢察長或檢察總長認再議為無理由而駁回之處
    分者，得於接受處分書後十日內委任律師提出理由狀，向該管第一審法院聲請交
    付審判。法院認為交付審判之聲請不合法或無理由者，應駁回之。法院為前項裁
    定前，得為必要之調查，刑事訴訟法第二百五十八條之一、第二百五十八條之三
    第二項前段分別定有明文。依上開刑事訴訟法之立法意旨，既係對檢察官不起訴
    或緩起訴裁量權制衡之外部監督機制，則法院證據調查之範圍，自應限於偵查中
    曾顯現之證據，就檢察官本於確信，依調查證據所得而獲致心證，除有違背經驗
    法則及論理法則，猶不得因各人對證據證明力之認知有異而率指其處分為違法或
    不當。
八、本件經審酌前開臺灣屏東地方法院檢察署檢察官不起訴處分書、臺灣高等法院高
    雄分院檢察署檢察長駁回再議處分書意旨，對於告訴意旨指摘之各項疑義，均已
    逐一查證並交待明確，衡其說理論事，均詳實合理，對於證據方法之採納，亦未
    見有何違背經驗法則或論理法則之處，其本此調查證據所得心證而獲致上開結論
    ，猶難認為有何違法或不當，聲請意旨泛以證人蔡德安、林惠華與被告甲○○有
    職務上從屬關係，且與自身亦有利害關係，證言不免附和被告說詞云云，並提出
    關於一般監交人之注意能力等，其個人就經驗法則（常理）所為與上開處分相異
    之認知為其論據，甚至對臺灣高等法院檢察署檢察長就本案管轄權所為之認定提
    出質疑，重複就上開駁回再議處分已經說明之事項予以指摘，然此皆已經原處分
    論斷敘明如上，爰不再贅述，其對諸如受移交當事人就點交物品內容尚且可以不
    察，卻苛責監交人未及注意即違背常理等節之認知，猶與一般事理有間，不足以
    做為指摘原處分審酌證據之依據，經核原處分認事用法既無違誤，本件聲請自應
    認為無理由，應予駁回。
據上論斷，應依刑事訴訟法第二百五十八條之三第二項前段，裁定如主文。
中      華      民      國    九十二    年      九      月    二十九    日
                                    臺灣屏東地方法院刑事第四庭
                                        審判長法  官  簡志瑩
                                              法  官  郭書豪
                                              法  官  陳松檀
右正本證明與原本無異。
本裁定不得抗告。
                                              書記官  張儷薾
中      華      民      國    九十二    年      九      月    二十九    日


司法院資訊處製作；財團法人民間司法改革基金會備份。
